【裁判字號】    94,易,464
【裁判日期】    951212
【裁判案由】    侵占
【裁判全文】
臺灣苗栗地方法院刑事判決               94年度易字第464號
公  訴  人  臺灣苗栗地方法院檢察署檢察官
被      告  丙○○
選任辯護人  潘秀華律師
上列被告因侵占案件，經檢察官提起公訴（93年度偵緝字第113
號），本院判決如下：
    主  文
丙○○無罪。
    理  由
一、公訴意旨：
    (一)起訴事實：
      被告丙○○與桂紳營造有限公司（下稱桂紳公司）合夥向
      順福營造有限公司（下稱順福公司）承包苗栗縣政府所發
      包之後龍溪高灘地綠美化土木及植栽工程。被告明知渠等
      承包上開工程已虧損累累且未與桂紳公司結算，而其於民
      國92年2 月25日，向順福公司具領最後一期履約保證金新
      臺幣（下同）268 萬元後，竟意圖為自己不法之所有，拒
      與桂紳公司負責人丁○○結算各自應負擔之損失及可就該
      最後一筆履約保證金各自取回之金額，而全部據為己有。
    (二)起訴法條及罪名：
      刑法第335 條第1 項之侵占罪。
二、檢察官之舉證：
    (一)被告丙○○之供述。
    (二)告訴人桂紳公司之指訴。
    (三)告訴人於92年2 月25日出具之同意書、向順福公司請款之
      請款單及順福公司負責人陳光進匯款予被告之匯款單各1
      紙。
三、被告之陳述：
    被告坦承與桂紳公司合夥向順福公司承包苗栗縣政府所發包
    之後龍溪高灘地綠美化工程，該工程虧損累累，尚未與桂紳
    公司結算，且伊於92年2 月25日向順福公司具領最後一期履
    約保證金268 萬元等情，惟堅決否認有何侵占犯行，辯稱：
    伊領得之款項全數用於支付伊與桂紳公司應給付下包廠商之
    工程款，未據為己有等語。
四、本院之判斷：
    (一)法律依據：
      1.刑事訴訟法第154 條第2 項：犯罪事實應依證據認定之
        ，無證據不得認定犯罪事實。
      2.最高法院76年台上字第4986號判例：認定犯罪事實所憑
        之證據，雖不以直接證據為限，間接證據亦包括在內，
        然而無論直接或間接證據，其為訴訟上之證明，須於通
        常一般之人均不致有所懷疑，而得確信其為真實之程度
        者，始得據為有罪之認定，倘其證明尚未達到此一程度
        ，而有合理之懷疑存在時，事實審法院復已就其心證上
        理由予以闡述，敘明其如何無從為有罪之確信，因而為
        無罪之判決，尚不得任意指為違法。
      3.最高法院92年台上字第128 號判例：檢察官對於起訴之
        犯罪事實，應負提出證據及說服之實質舉證責任。倘其
        所提出之證據，不足為被告有罪之積極證明，或其指出
        證明之方法，無從說服法院以形成被告有罪之心證，基
        於無罪推定之原則，自應為被告無罪判決之諭知。
      4.最高法院19年上字第1052號判例：侵占罪之成立，以擅
        自處分自己持有之他人所有物，或變易持有之意為所有
        之意，而逕為所有人之行為，為其構成要件，雖行為之
        外形各有不同，要必具有不法所有之意思，方與本罪構
        成之要件相符。
    (二)無罪之理由：
      1.被告與告訴人桂紳公司為合夥關係，雙方共同出資，由
        桂紳公司出名，以5,000 萬元向順福公司承包苗栗縣政
        府所發包之「後龍溪高灘地綠美化工程」（下稱系爭工
        程），惟因桂紳公司為丙級營造廠，形式上僅能承包2,
        500 萬元之工程，故桂紳公司覓得榕園景觀工程有限公
        司（下稱榕園公司）、永松電機行及登星燈飾有限公司
        （下稱登星公司）分別以其名義與順福公司訂立系爭工
        程中之植栽、水電及照明設備工程合約，再將各該部分
        工程轉包予上開廠商（榕園公司包含土木及植栽工程）
        等事實，業據證人即桂紳公司負責人丁○○於偵、審中
        及本院93年度訴字第72號偽造文書等案件（下稱另案）
        審理中證述屬實（93年度偵緝字第113 號卷【下稱偵緝
        卷】第14頁、本院卷第149 、150 、154 頁、本院93年
        度訴字第72號卷(一)第165 至167 頁），核與證人即順福
        公司負責人詹朱淮於另案審理中證陳之主要情節相符（
        本院93年度訴字第72號卷(二)第75、76頁），並有系爭工
        程之土木、植栽、水電、照明設備工程合約共4 份（本
        院卷第216 至288 頁）、順福公司與桂紳公司簽立之系
        爭工程承攬合約（本院卷第32至38頁、92年度偵字第40
        37號卷第24頁、偵緝卷第52頁）、桂紳公司與榕園公司
        簽立之系爭工程土木及植栽工程合約（本院卷第39至42
        頁）可佐，足以認定。系爭工程事實上既係被告與桂紳
        公司合夥向順福公司承包，再分別轉包予榕園公司、永
        松電機行、登星公司等廠商，被告與桂紳公司對順福公
        司自負有完成工作、保固等責任，並有給付報酬予上開
        轉包廠商之義務，此參酌證人丁○○於本院審理時所證
        ：「（問：他們3 家是另與順福公司簽約，但順福公司
        認定主要承攬人為你們還是他們？）我們。」、「（問
        ：這些公司若要請款，是找你們還是被告請款？）好像
        都有」、「（問：整個土木施工期間，如何付工資、材
        料？）有時被告付，有時我們公司付」、「（問：此工
        程由你們承包，後續保固由何人負責？）合約裡面是由
        我們保固。」、「（問：順福公司是否會找榕園或永松
        ？）應該不會」等語（本院卷第154 、155 、151 、15
        3 頁），亦可獲得印證。從而，倘若被告確將向順福公
        司具領之最後一期履約保證金用以完成系爭工程或給付
        上開轉包廠商應得之工程款，其行為即可認屬為合夥事
        業利益所必需之正當行為，難謂有何不法所有之意思，
        是被告所辯是否屬實，即為本案之首要爭點所在。
      2.就上開爭點，本院查：
        (1)證人即西湖混凝土有限公司（下稱西湖公司）之廠長
          戊○○於本院審理時明確證稱：原本榕園公司向西湖
          公司訂購混凝土施作系爭工程，西湖公司有出貨給榕
          園公司，後來榕園公司跳票，沒有付帳，桂紳公司說
          要幫榕園公司付，西湖公司就繼續出貨給桂紳公司，
          後來桂紳公司也沒有付款，共計積欠196 萬5 千8 百
          元，經西湖公司提起訴訟後，被告於91年12月10日出
          面與西湖公司負責人吳兆棠簽立協議書，約定由被告
          開立發票日分別為92年3 月1 日、5 月1 日、8 月1
          日、金額均為50萬元之支票3 張償還上開債務，事後
          前2 張支票均有兌現，除此之外被告與西湖公司沒有
          其他業務往來等語（本院卷第187 至193 頁），並提
          出與其所述相符之協議書1 紙為證（本院卷第215 頁
          ）。參照卷附第一商業銀行苗栗分行94年12月30日函
          及新竹國際商業銀行後龍分行95年1 月24日函之內容
          可知，被告在第一商業銀行開設、帳號000000000 號
          之支票存款帳戶，於92年3 月3 日及5 月2 日，確實
          各有1 筆金額50萬元之支票經西湖公司提示兌現之紀
          錄（本院卷第73、101 頁）；而桂紳公司與被告將系
          爭工程之土木與植栽部分工程轉包予榕園公司後，榕
          園公司週轉不靈，為使工程順利完成，桂紳公司與被
          告均曾陸續代墊必要工資、材料款，此為證人丁○○
          、被告所一致陳述之事實，由此觀之，證人戊○○所
          述情節自屬合理可信。基上所述，被告曾於92年3 月
          及5 月間，為清償榕園公司、伊與桂紳公司於系爭工
          程進行中向西湖公司訂購混凝土所積欠之貨款，自其
          支票存款帳戶支付共計100 萬元之款項予西湖公司乙
          節，應堪認定。
        (2)證人即永松電機行負責人乙○○於本院審理時明確證
          稱：91年間，經同為市民代表之被告介紹，伊有承包
          系爭工程之水電工程，總工程款230 萬元，因為伊比
          較忙，待92年完工、驗收後，被告領到最後1 筆款項
          ，伊才向被告請款，因為對上包不瞭解，被告是簽發
          發票日為92年3 月14日及同年月25日，金額分別為13
          0 萬元及100 萬元之第一銀行支票2 張給伊以支付工
          程款等語（本院卷第200 至203 頁）。前揭第一商業
          銀行苗栗分行94年12月30日函及95年1 月12日函之內
          容則顯示，被告上開支票存款帳戶於92年3 月25日確
          有1 筆金額100 萬元之支票經乙○○提示兌現（本院
          卷第73、81頁），核與證人乙○○前開所陳情節相符
          。證人丁○○於審理中雖曾證稱：永松水電100 萬支
          票與桂紳公司沒有關係，因為永松不是桂紳公司支付
          ，他們是開發票給順福公司請款，再由順福公司匯到
          他們那邊等語（本院卷第153 頁），惟隨後又稱：這
          些公司若要請款，好像有找桂紳公司也有找被告請款
          ，但我不太記得永松有跟我們請過款，只有永松部分
          是由順福公司直接撥款等語（本院卷第155 頁），其
          既未能說明何以永松電機行請款之流程與榕園公司、
          登星公司等同立於次承包商地位之廠商不同，對相關
          事實亦無精確之記憶，況乙○○如係經由被告引介承
          包該工程，向被告而非桂紳公司請款，並不違背常理
          ，是丁○○之證詞尚不足據以否定乙○○所述之可信
          度。基於上述，被告於92年3 月25日，為給付其與桂
          紳公司之轉包廠商永松電機行應得之工程款，自其支
          票存款帳戶支出至少100 萬元之款項乙節，足認屬實
          。
        (3)證人甲○○於本院審理時明確證稱：伊於90年間向榕
          園公司承包系爭工程（植栽工程部分）之草皮移植工
          程，工程款總共800 多萬元，但榕園公司沒有付錢，
          介紹伊和被告認識，從此就是被告按工程進度親手交
          支票給伊以給付工程款，工程完工就結清了，最後1
          張支票應該是在工程完工時就給伊了，票期大約2 個
          月，但不記得最後1 筆款項金額，混凝土是在草皮移
          植前面完工等語（本院卷第193 至196 頁）。證人劉
          誠基亦具結證稱：被告曾請伊施作系爭工程之油漆工
          程，總工程款差不多快80萬元，工程款均由被告本人
          以交付支票或現金方式給付，最後一次被告付差不多
          20多萬元，一部分是現金，一部分是支票，支票是3
          月份兌現，除系爭工程外，以前曾幫被告做其他工程
          ，但距離系爭工程已有2 、3 年，且被告沒有積欠款
          項等語（本院卷第197 至200 頁）。依證人戊○○所
          言，系爭工程施作混凝土部分係於91年底結束（本院
          卷第191 頁），則甲○○施作之草皮移植工程完工時
          間當為92年初或以後，被告開立票期約2 個月之遠期
          支票，兌現時間應在92年3 月以後，已在被告領得最
          後一期履約保證金268 萬元之後，換言之，被告領得
          之款項確有可能用於支付原屬榕園公司承包工程項目
          、由甲○○施作之草皮移植工程尾款。又被告上開支
          票存款帳戶於92年3 月12日有1 張金額17萬元之支票
          經己○○提示兌現，此觀前揭第一商業銀行苗栗分行
          函、中華郵政股份有限公司苗栗郵局95年1 月24日函
          即明（本院卷第73、89頁），足以佐證證人己○○所
          述：被告最後一次支付伊20多萬元，其中部分以現金
          ，部分以3 月兌現之支票支付之情事。基上所述，可
          以認定被告於領得268 萬元之履約保證金後，另又支
          付至少17萬元之工程款予其他下包廠商之事實。
        (4)綜合上述各節可知，被告自順福公司領得系爭工程最
          後一期履約保證金268 萬元以後，自92年3 月起，為
          給付與系爭工程相關之下包廠商尚未領取之貨款或工
          程款，僅就所簽發已兌現之支票，且有明確證據證明
          部分，即已陸續支付至少217 萬元。而被告所供：後
          續付給協力廠商或下包廠商最後之工程款，百分之7
          、80都是以支票支付，其他的因為是工資，要先付現
          金，不可能開票，應該以現金支付的還有7 、80萬元
          ，有的廠商我們拖了很久，我會說錢下來之後，3 分
          之1 付現，3 分之2 開票等情（本院卷第206 至207
          頁），徵諸營建工程交易實況，亦屬合情合理，由此
          觀之，加上以現金支付部分，被告支付相關廠商之總
          金額，自有可能已逾所領取之268 萬元。準此，被告
          所辯領得款項全數用於支付伊與桂紳公司應給付下包
          廠商之工程款，未據為己有等情，即非無據。
      3.公訴人又以：被告領取268 萬元沒有困難，但開給各廠
        商支票的票期很遠，類似分期付款，且其中開給西湖公
        司之50萬元支票1 張未兌現等語，主張被告領得之履約
        保證金另有其他用途。惟查：被告所簽發支票於92年3
        月份兌現之金額即有至少167 萬元，接近領得款項之3
        之分2 ，再衡酌被告可能另需以現金支付部分工資或欠
        款之情形，自不能認定被告有將領得款項私自挪用、刻
        意延遲給付應付工程款之行為；再者，被告與西湖公司
        協議以3 張遠期支票償還貨款之事實，係發生於92年12
        月10日，即被告領取268 萬元履約保證金之前，此一尚
        未領得款項前已約定之分期付款，自不足以推論事後被
        告有何侵占之犯行。此外，追本溯源而言，系爭工程之
        履約保證金600 餘萬元原由被告開票支付，被告與桂紳
        公司各負擔半數，工程進行中雙方均有支出費用，被告
        領得之最後一期履約保證金未經結算，但雙方都要賠一
        點等事實，業據證人丁○○於偵、審中證述無誤（92年
        度偵字第4037號卷第33、41頁、本院卷第157 頁），被
        告領得之履約保證金原本既為被告與桂紳公司所共同出
        資，系爭工程結束後又未經結算雙方各自應領回之數額
        ，則在工程進行中曾持續支付費用、認為自己虧損累累
        之被告，主觀上亦當認定其對該筆款項擁有至少一半之
        權利，縱其果將部分款項用於與合夥事業無關之用途、
        為所有人之行為，亦未必具有不法所有之意圖，遑論公
        訴人並未舉證證明被告領得款項之流向，自不能遽為對
        被告不利之認定。
      4.綜上說明，公訴人所為之舉證及論述，尚不足以說服本
        院形成確信被告有罪之心證，本件仍可以合理懷疑為：
        被告係將領得之最後一期履約保證金268 萬元，全數用
        於支付其與桂紳公司應給付下包廠商之款項，被告並無
        不法所有之意思。從而，被告被訴侵占之犯行，尚屬不
        能證明，揆諸前揭法律規定及判例意旨，自應諭知被告
        無罪之判決。
據上論斷，應依刑事訴訟法第301 條第1 項，判決如主文。
本案經檢察官石東超到庭執行職務。
中    華    民    國    95    年    12    月    12    日
                  刑事第一庭    審判長法  官  劉興浪
                                      法  官  蔡志宏
                                      法  官  羅貞元
以上正本證明與原本無異。
如不服本判決，應於判決送達後10日內向本院提出上訴狀（應抄
附繕本）。告訴人或被害人如對於本判決不服者，應具備理由請
求檢察官上訴，其上訴期間之計算係以檢察官收受判決正本之日
期為準。
                                      書記官  劉秋雯
中    華    民    國    95    年    12    月    19    日


司法院資訊處製作；財團法人民間司法改革基金會備份。
